【裁判字號】    88,訴,406
【裁判日期】    891004
【裁判案由】    回復原狀等
【裁判全文】
臺灣基隆地方法院民事判決  八十八年度訴字第四０六號
    原      告  乙○○
                戊○○
                丙○○
                丁○○
                甲○○
    右五人共同
    訴訟代理人  賴  政律師
    被      告  私立德育醫護管理專科學校
                            設.
    法定代理人  己○○      住.
    訴訟代理人  林宇文律師
右當事人間請求回復原狀事件，本院判決如左：
    主    文
被告應將座落基隆市中山區○○○段一○○地號如附圖所示Ｂ部分土地回復原狀，返
還土地予原告。
被告應給付原告新台幣捌萬陸仟柒佰肆拾貳元及自八十九年十一月二十日起至遷讓如
附圖所示Ｂ部分占用土地之日止，按月給付原告新台幣壹仟伍佰伍拾肆元。
原告其餘之訴駁回。
訴訟費用由被告負擔。
本判決第一項於原告以新台幣柒拾萬元為被告供擔保後，得為假執行；但被告如於假
執行程序實施前，以新台幣貳佰萬元為原告預供擔保，得免為假執行。
本判決第二項於原告以新台幣參萬元為被告供擔保後，得為假執行；但被告如於假執
行程序實施前，以新台幣捌萬陸仟柒佰肆拾貳元為原告預供擔保，得免為假執行。
原告其餘假執行之聲請駁回。
    事    實
甲、原告方面：
一、聲明：除被告應自民國七十四年一月一日起至返還前項土地之日止，每年由其經
    營學校所獲利益中，按該校區全部土地面積與前項土地面積比例計算之不當得利
    外，餘如主文所示，並陳明願供擔保請准宣告假執行。
二、陳述：
    (一)基隆市○○區○○段二七八號（重測前為內木山段第一○○地號）土地原係
        原告等之父連雲梯所有，先父過世後，原告等為辦理遺產繼承相關程序，發
        現先父系爭土地遭被告無權侵占作為操場之用，乃於八十七年底即將完成繼
        承登記等相關程序領得所有權狀前，即八十七年七月卅一日委託律師發函請
        求被告返還土地，被告亦函覆自認確有占用原告等所有之系爭土地，並與原
        告代表人丙○○「洽談」，藉口要求價購以維拖延，原告等雖然認為被告依
        法本應返還土地，但念在被告從事教育事業，如所提條件相當，亦願與之協
        商解決。惟被告本即無意解決，故毫不顧慮原告等一片苦心，只知私利，片
        面提出苛刻價購條件，一再拖延，原告等無法接受，乃委請律師正式以存證
        信函促請被告儘速依法將系爭土地回復原狀返還，惟被告悍然不理，迄今依
        然占用不還，致原告等之權利仍然處於遭受侵害之狀態。爰依法起訴請求返
        還。
    (二)又被告無權占有使用系爭土地，致原告等之先父生前及原告等依法繼承後無
        法使用收益系爭土地，而系爭土地若由原告等之先父或原告等出租予被告，
        每月租金依土地法第九十七條至少有申報總價額年息百分之十，亦即被告每
        月占有使用系爭土地即至少可受有相當於前述租金之不當得利，而原告等之
        先父及原告等因被告之無權占用使用系爭土地，每月即至少損失相當於前述
        租金之收益。
    (三)嗣以原告請求給付不當得利之方式，既遭被告以時效加以抗辯，請求將計算
        被告不當得利之方式，改以被告每年經營學校所獲利益，依照被告校區全部
        土地與系爭土地面積之比例計算被告使用系爭土地之不當得利。
    (三)民法第七百六十七條既明訂︰「所有人對於無權占有或侵奪其所有物者，得
        請求返還之。」同法第一百七十九條又規定︰「無法律上之原因而受利益，
        致他人受損害者，應返還其利益。」同法第一百八十四條亦規定︰「因故意
        或過失，不法侵害他人之權利者，負損害賠償責任。」同法第一百九十七條
        第二項復規定︰「損害賠償之義務人因侵權行為受利益，致被害人受損害者
        ，於前項時效完成後，仍應依關於不當得利之規定，返還其所受之利益於被
        害人。」準此，原告等提起本件訴訟，依法至為正當。
三、對被告抗辯之陳述：
    (一)被告占用原告等所有土地部分，既已於庭訊時自認確有占用系爭土地，並於
        答辯狀內，再度自認被告以系爭土地作為其操場之一部份，並表示被告「對
        此土地欲思以『租賃』或『買賣』方式與原告等尋求解決之道」云云，即顯
        然可以證明被告對確有無權占用原告等系爭土地之點，並無爭執。依據民事
        訴訟法規定及最高法院判例意旨，法院即應以此事實，作為裁判之基礎，依
        民法第七百六十七條規定，原告等自得請求被告將系爭土地回復原狀返還原
        告等，是原告等本件請求洵屬正當。
    (二)民法第一百七十九條規定︰「無法律上之原因而受利益，致他人受損害者，
        應返還其利益。」而民法第一百二十五條規定︰「請求權，因十五年間不行
        使而消滅。但法律所訂期間較短者，依其規定。」而查民法總則第六章所訂
        消滅時效之規定，並未對「不當得利請求權」有短期時效之規定，依法不當
        得利之請求權，自應適用第一百二十五條之規定，因十五年間不行使方才消
        滅。
    (三)民法第一百七十九條所訂「應返還其利益」之「利益」，依最高法院五十五
        年臺上字第一九四九號判例所示︰「民法第八百十八條所定各共有人按其應
        有部分，對於共有物之全部有使用受益之權。係指各共有人得就共有物全部
        ，於無害他共有人之權利限度內，可按其應有部分行使用益權而言。故共有
        人如逾越其應有部分之範圍使用收益時，即係超越其權利範圍而為使用收益
        ，其所受超過利益，要難謂非不當得利。」，係指超越當事人權利範圍所為
        之使用收益而言。惟超越當事人權利範圍所為之使用收益，極為抽象，無一
        定標準，因此最高法院六十一年臺上字第一六九五號判例方謂︰「依不當得
        利之法則請求返還不當得利，以無法律上之原因而受利益，致他人受有損害
        為其要件，故其得請求返還之範圍，應以對方所受之利益為度，非以請求人
        所受損害若干為準，無權占有他人土地，可能獲得相當於租金之利益為社會
        通常之觀念，是被上訴人抗辯其占有系爭土地所得之利益，僅相當於法定最
        高限額租金之數額，尚屬可採。」惟最高法院判例之意旨，並非謂無權占有
        他人土地應返還之利益係土地之租金，而是指以相當於法定最高限額租金計
        算而得之「數額」。最高法院前述判例內，既曰「相當於法定最高限額租金
        之『數額』」，而非「相當於法定最高限額之租金」，即可證明無權占有他
        人土地者應返還之利益，係「相當於法定最高限額租金之數額」，而非「租
        金」。而所謂「法定最高限額租金」，僅是計算無權占有他人土地應返還之
        利益時，所據以計算之標準，土地所有權人所請求者，仍為「不當得利返還
        請求權」，而非「給付租金請求權」。準此，此一請求「相當於法定最高限
        額租金之數額」之請求權，其時效自應依據民法第一百二十五條所訂，因十
        五年不行使方才消滅，而不應適用租金之短期時效。
    (四)被告為私立學校，其設立依法應有運動場之設置，因此被告無權使用原告等
        土地作為其運動場興辦學校，其使用收益原告等土地所受之利益，原可依其
        每年招收學生所收學費、雜費等費用中，依比例計算。惟此項計算，勢必繁
        雜，且最高法院既已明示︰「無權占有他人土地，可能獲得相當於租金之利
        益為社會通常之觀念」，因此一般實務上，土地被無權占有者，均以「相當
        於租金之利益」作為計算無權占有人應返還之利益。原告等援例請求被告「
        每年給付前項土地當年申報總價額年息百分之十計算之不當得利」，業已表
        明所請求者，係以系爭土地每年申報總價額年息百分之十計算之「不當得利
        」，與所謂之「租金」，毫無關係，僅是所請求不當得利之「數額」，係以
        系爭土地每年申報總價額年息百分之十計算，而該數額恰與法定最高限額租
        金之數額相當而已，但無論如何仍不得即謂原告等所請求者非不當得利而為
        租金。
    (五)原告訴之聲明表明為「至返還土地之日止，每年給付前項土地當年申報總價
        額年息百分之十計算之不當得利」，顯然原告等據以行使之請求權，係「不
        當得利返還請求權」，而非「租金給付請求權」，至為明顯，絕無疑義。準
        此，原告等所行使「不當得利返還請求權」之消滅時效，應為十五年，而與
        「租金給付請求權」之五年時效無關。
    (六)最高法院六五年六月八日民刑事庭總會決議固曾決議︰「無法律上之原因而
        獲得相當於租金之利益，致他人受損害時，如該他人之返還利益請求權已逾
        租金短期消滅時效之期間，對於相當於已罹消滅時效之租金之利益，不得依
        不當得利之法則，請求返還。」惟最高法院所指「無法律上之原因而獲得相
        當於租金之利益」者，係指「終止租約後之賠償與其他無租賃關係之賠償」
        而言，亦即原先有租約或其他法律關係存在，在終止租約後，或其他法律關
        係消滅後，使用土地之代價，債權人仍得收取時，如債權人怠於收取，則此
        種利益係相當於租金之利益，自應適用短期消滅時效之規定。惟在本案，被
        告係於一開始即強行無權占有、使用系爭土地，雙方並未約定使用土地代價
        之數額，因而原告等（即債權人）根本無法按時對之收取使用土地之代價，
        而有時效開始計算之問題。何況原告等請求者，亦非最高法院上開判例所指
        「相當於租金之利益」，而是系爭土地各年度「申報總價額年息百分之十計
        算之不當得利」，自與最高法院所指之情形大不相同，最高法院前述判例及
        決議，於本案本無適用之餘地，被告張冠李戴，援用前述決議，主張原告等
        已逾五年部分之不當得利，已罹於時效，其主張不僅違背最高法院判例決議
        之意旨，更已違反民法第一百二十五條明文之規定，於法自不足採。
    (七)況最高法院之決議倘如被告之解釋方式，則無異變相鼓勵占有人長時間占用
        他人土地，只要占用超過五年，則無論無權占用多久，至多亦僅須支付相當
        於五年租金之不當得利，豈非占用越久越是划算，使自始惡意無權占有之人
        ，越發不願主動返還占有之土地（蓋占用五年，須返還相當於五年租金之利
        益，占用六年，同樣也僅須返還相當於五年租金之利益，占用十年、二十年
        ，還是只要返還相當於五年租金之利益，則只要占用超過五年，無論占用多
        久，都僅僅須要返還相當於五年租金之利益）。其危害法律秩序、破壞法律
        尊嚴，莫此為甚。且惡意之無權占有人一方面繼續使用收益占用之土地，從
        中獲得豐厚之不法利益，卻僅需付出極少之代價，即可打發；反觀土地所有
        人之所有權，將因此種謬論而被無限期妨害，持續不斷遭受損失，卻又須年
        年支付國家課征之高額稅賦，請求返還時，更僅能要求相當於五年租金之數
        額。中華民國憲法第十五條明文規定︰「人民之生存權、工作權及財產權，
        應予保障。」而中央法規標準法第十一條亦有明文規定︰「法律不得牴觸憲
        法。」最高法院之判例或決議，係在解釋法律，其位階應與法律同，自然亦
        不得牴觸憲法之規定。因此最高法院之判例或決議倘如被告之解釋方式，即
        屬違反前述憲法保障人民財產權之規定，應屬無效。且法律制度所欲保障者
        ，係合乎法利益之權利，無權占用他人土地之人，其占有之始即有惡意，甚
        至為觸犯刑章之犯罪行為，有嚴重之反社會性，法律本不應保護，被告係惡
        意違反法律規定占用他人土地謀取不法利益之人，竟又反過頭來比附援引保
        護合法承租人之不相干法條，曲解最高法院決議之真意，強詞奪理，任意為
        利己之主張，其主張顯無足採。
四、證據：提出所有權狀五紙、存證信函、暨基隆市地政事務所地籍圖及地價證明書
    各一份為證。
乙、被告方面：
一、聲明：(一)原告之訴駁回；(二)訴訟費用由原告負擔；(三)若受不利益判決，被
    告願供擔保，請免假執行。
二、陳述：
    (一)民法第一百四十八條第一項規定權利之行使，不得違反公共利益，或以損害
        他人為主要目的。今查，原告等人所共有之基隆市中山區○○○段一○○地
        號土地，地目為「原」又無相鄰道路鄰接可供出入，今被告雖以之為操場之
        一部，但被告為興辦學校之公共事業，對此土地欲思以「租賃」或「買賣」
        之方式與原告尋求解決之策，無奈雙方認知差距過大，無法取得共識。但衡
        量原告請求返還之土地，並無法加以利用，反而足以損害被告之興學之公共
        利益，是否原告權利之行使有「權利濫用」之情事，尚非無商榷之餘地。
    (二)另原告訴之聲明主張「被告應自七十四年一月一日起至返還前項土地之日止
        ，按月給付前項土地當年公告現值百分之十之不當得利」，茲提出三點答辯
        如下：
        (１)按原告訴之聲明主張依當年公告現值百分之十計算不當得利，惟理由中
            第二項且主張依土地法第九十七條之規定以申報總價額年息百分之十計
            算之不當得利。二者，一為公告現值，一為申報地價，已有不同，而原
            告請求被告給付使用前揭土地之代價，即類似租金之不當得利，則自應
            受土地法之限制，以申報地價為準。且原告所有之土地，地目為「原」
            係屬耕地之一種，耕地租金之限制依土地法第一百十條之規定，不得超
            過法定地價百分之八。
        (２)又原告係以前揭土地公告現值年息百分之十計算每月之不當得利，有關
            以公告現值來計算已有違誤，答辯如前外。土地法第一百零五條準用第
            九十七條之規定，所謂年息百分之十係指年租金總額，此有內政部四十
            一年四月二十三日內地字第一三八五二號代電「查土地法第九十七條所
            稱城市地方房屋租金以不超土地及其建築物申報總價額年息百分之十為
            限，係指房屋全年租金不得超過土地及其建築物總額依年利率百分之十
            計算之利息總額價而言」可資參照，故原告以年息作為月租，亦有違誤
            。且所謂年息百分之十係指當年之申報地價，故原告若欲請求八十年、
            八十一年等時之不當得利，理應分別以當年度之申報地價計算，惟原告
            迄未提出。
        (３)末查，原告請求類似租金之不當得利，依最高法院六五年六月八日民、
            刑事庭總會決議「無法律上之原因而獲得相當於租金之利益，致他人受
            損害時，如該他人之返還利益請求權已逾租金短期消滅時效之期間，對
            於相當於已罹消滅時效之租金之利益，不得依不當得利之法則，請求返
            還」，依此意旨，原告已逾五年部分之不當得利，已罹於時效，自應駁
            回。
丙、本院依職權履勘現場，並囑託基隆市安樂地政事務所測量人員會同測量。
    理    由
甲、程序事項
    按訴狀送達後，原告不得將原訴變更或追加他訴，惟不變更訴訟標的而補充或更
    正事實上或法律上之陳述，不屬訴之變更追加，民事訴訟法第二百五十六條第一
    款定有明文。本件原告原起訴請求被告給付自七十四年一月一日起至返還系爭土
    地之日止，按年依土地申報地價計算之不當得利，嗣以被告提出短期時效抗辯，
    改以自七十四年一月一日起至返還前項土地之日止，每年由其經營學校所獲利益
    中，按該校區全部土地面積與前項土地面積比例計算之不當得利。經查原告原起
    訴時即本於不當得利返還請求權請求相關之不當得利金錢賠償，今僅改變其聲明
    之不當得利計算方式，均屬利用土地之不當得利範圍，並未變更訴訟標的，揆諸
    前開法律規定，尚無不合，應予准許，附此說明。
乙、實體部分
一、原告起訴主張：基隆市○○區○○段二七八號（重測前為內木山段第一○○地號
    ）土地原係原告等之父連雲梯所有，其父過世後，原告等為辦理遺產繼承相關程
    序，發現系爭土地遭被告無權侵占作為操場之用，乃委託律師發函請求被告返還
    土地，被告亦函覆自認確有占用原告等所有之系爭土地，惟被告本即無意解決，
    一再拖延，原告等無法接受，乃委請律師正式以存證信函促請被告儘速依法將系
    爭土地回復原狀返還，惟被告悍然不理，迄今依然占用不還，致原告等之權利仍
    然處於遭受侵害之狀態；又被告無權占有使用系爭土地，致原告之父生前及原告
    等依法繼承後無法使用收益系爭土地，被告每月占有使用系爭土地即至少可受有
    相當於前述租金之不當得利，而原告等之先父及原告等因被告之無權占用使用系
    爭土地，每月即至少損失相當於前述租金之收益，爰依法起訴請求返還土地及不
    當得利等情。被告對於占用系爭土地做為學校操場一事固未否認，惟辯稱：原告
    請求返還之土地，並無對外之通路，無法加以利用，反而足以損害被告之興學之
    公共利益，則原告權利之行使恐有「權利濫用」之情事；況原告所有之土地，地
    目為「原」係屬耕地之一種，耕地租金之限制依土地法第一百十條之規定，不得
    超過法定地價百分之八；且原告請求類似租金之不當得利，依最高法院六五年六
    月八日民、刑事庭總會決議「無法律上之原因而獲得相當於租金之利益，致他人
    受損害時，如該他人之返還利益請求權已逾租金短期消滅時效之期間，對於相當
    於已罹消滅時效之租金之利益，不得依不當得利之法則，請求返還」，是原告已
    逾五年部分之不當得利，已罹於時效，自應駁回等情置辯。
二、按所有人對於無權占有或侵奪其所有物者，得請求返還之，民法第七百六十七條
    定有明文。本件原告主張被告無權占有系爭土地之事實，業據提出系爭土地所有
    權狀暨基隆市地政事務所地籍圖各一份為證，並經本院履勘現場及命基隆市安樂
    地政事務所測量後提出複丈成果圖，有勘驗筆錄及複丈成果圖附卷可稽；被告亦
    自認系爭土地已占用做為學校操場使用，原告之上開主張堪信為真。被告未能舉
    證證明其占有系爭土地有何正當權源，原告主張被告無權占有，本於所有權之法
    律關係，請求被告將坐落基隆市○○區○○段二七八地號土地上如附圖所示Ｂ部
    分，面積三一○．七八平方公尺之操場草皮地回復原狀，將土地返還原告，於法
    有據，應予准許。
三、按無權占有他人土地可獲得相當於租金之利益，而土地所有人自受有相當於租金
    之損失，為社會通常之觀念，土地所有人自得依民法第一百七十九條前段不當得
    利之規定，請求無權占有人給付相當於租金之損害金，最高法院六十一年台上字
    第一六九五號著有判例。次按「無法律上之原因而獲得相當於租金之利益，致他
    人受損害時，如該他人之返還利益請求權已逾租金短期消滅時效之期間，對於相
    當於已罹消滅時效之租金之利益，不得依不當得利之法則，請求返還」，最高法
    院六五年六月八日民、刑事庭總會決議可參，而參照最高法院四十九年台上字第
    一七三○號判例要旨內容為︰「租金之請求權因五年間不行使而消滅，既為民法
    第一百二十六條所明定，至於終止租約後之賠償與其他無租賃契約關係之賠償，
    名稱雖與租金異，然實質上仍為使用土地之代價，債權人應同樣按時收取，不因
    其契約終止或未成立而謂其時效之計算應有不同。」，顯然「無法律上之原因而
    獲得相當於租金之利益」者，並未限制僅指「終止租約後之賠償與其他無租賃關
    係之賠償」而言，蓋不論是租約終止或未成立，實質上仍為使用土地之代價，其
    時效之計算應無不同，故原告前開主張而請求相當於租金之不當得利請求權之時
    效應為十五年即乏所據；至其嗣改以請求自七十四年一月一日起至返還前項土地
    之日止，每年由其經營學校所獲利益中，按該校區全部土地面積與前項土地面積
    比例計算之不當得利云云，惟並未提出校區全部土地與系爭占用土地間有何比例
    關係，換言之，系爭占用土地與被告興學間有何利益之比例關係，或系爭占用土
    地與全部校地或做為教室或做為校舍或為空地等不同利用關係間有何比例關係，
    並未提出任何憑據可稽，此部分之計算於法無據，無從憑採。從而被告無權占有
    系爭土地致使原告有相當於租金之損失，原告依民法第一百七十九條前段規定，
    請求被告給付自起訴日（八十八年十一月十九日）之前五年期間即八十三年十一
    月二○日起至返還占有部分土地之日止，相當於租金之不當利益，及自請求之日
    即起訴日起按月給付相當租金之不當得利，應屬有據，逾此部分之請求，已罹於
    五年之時效，即屬無據，應予駁回。又依土地法第九十七條規定，應以申報地價
    為租金之計算標準，依卷附系爭土地之地價證明書所載，上開土地其八十三至八
    十五年之申報地價為每平方公尺為一千零四十元、每平方公尺之年租金最高額依
    百分之十計算，為一百零四元；八十六年至八十八年之申報地價為每平方公尺一
    千二百元、每平方公尺之年租金為一百二十元。至被告以系爭土地登記地目為「
    原」，屬耕地之一種，耕地租金之限制依土地法第一百十條之規定，不得超過法
    定地價百分之八云云，惟耕地之認定係依農業發展條例第三條第十一項之規定，
    且地目為「原」之土地係指荒蕪未經利用及已墾復荒之土地，並逕屬耕地之一種
    ，被告前開所辯，尚嫌無據，無足憑採。本系爭土地位於基隆市○○區○○段內
    ，目前為被告私立德育醫護管理專科學校之操場及草皮，四周鄰地幾為國有土地
    ，並無獨立之出入通道等情，業據本院履勘屬實，審酌其所在位置之使用及發展
    程度，認其租金以上開數額十分之五為適當，是系爭如附圖所示Ｂ部分土地之租
    金額於八十三年十一月十九日起至八十四年六月三○日止，為九八七三元（年租
    金一○四元×占用面積三一○．七八平方公尺×○．五÷三六五天×二二三天＝
    九八七三元，元以下四捨五入，下同）、八十四年七月一日起至八十六年六月三
    ○日止為三二三二一元（一○四元×三一○．七八平方公尺×○．五×二年＝三
    二三二一元）、八十六年七月一日起至八十八年六月三○日止為三七二九四元（
    一二○元×三一○．七八平方公尺×○．五×二年＝三七二九四元）、八十八年
    七月一日起至同年十一月十九日止為七二五四元（一二○元×三一○．七八平方
    公尺×○．五÷三六五天×一四二天＝七二五四元），合計為八六七四二元，及
    被告自原告起訴日請求時起至遷讓房屋日止按月給付之不當得利損害金，即自起
    訴日之八十八年十一月十九日起至遷讓返還系爭占用土地之日止，應按月給付一
    五五四元（一二○元×三一○．七八平方公尺×○．五÷一二月＝一五五四元）
    。綜上所言，原告請求被告給付八六七四二元及自八十九年十一月二○日起至遷
    讓系爭占用土地之日止，按月給付原告一五五四元之不當得利損害金範圍內，為
    有理由，應予准許，逾此部分之數額，為無理由，應予駁回。
四、因本案事證已臻明確，兩造其餘主張陳述及所提之證據，均毋庸再予審酌，附此
    敘明。
五、兩造陳明願供擔保請為宣告假執行或免為假執行，經核均與規定相符，爰分別酌
    定相當之擔保金額予以宣告。至原告敗訴部分，其使執行之聲請已失所附麗，應
    予駁回。
六、結論：本件原告之訴一部為有理由，一部為無理由，依民事訴訟法第七十九條但
    書、第八十五條第一項、第三百九十條第二項、第三百九十二條，判決如主文。
中      華      民      國    八十九    年      十      月      四      日
~B臺灣基隆地方法院民事庭
~B法      官  何怡穎
右為判決正本係照原本作成。
對於本件判決如有不服，應於收受送達後廿日內向本院提出上訴書狀，上訴於台灣高
等法院，並按他造當事人之人數附具繕本。
中      華      民      國    八十九    年      十      月      六      日
~B法院書記官  莊國南


司法院資訊處製作；財團法人民間司法改革基金會備份。
